【裁判字號】    98,上更(一),9
【裁判日期】    980909
【裁判案由】    貪污治罪條例
【裁判全文】
臺灣高等法院花蓮分院刑事判決       98年度上更(一)字第9號
上  訴  人
即  被  告  甲○○
選任辯護人  李泰宏律師
上列上訴人因貪污治罪條例案件，不服臺灣臺東地方法院96年度
訴字第53號中華民國96年11月26日第一審判決（起訴案號：臺灣
臺東地方法院檢察署94年度偵續一字第2號），提起上訴，判決
後經最高法院發回，本院判決如下：
    主  文
原判決撤銷。
甲○○無罪。
    理  由
一、公訴意旨略以：被告甲○○係臺東成功鎮新港國民中學（下
    稱新港國中）校長，辛○○係新港國中總務主任（所涉圖利
    罪嫌，業經本院95年度重上更(七)字第89號判決有期徒刑5年2
    月確定），均為依據法令從事公務之人員。民國84年4 月間
    行政院文化建設委員會，為推動鄉鎮展演設施計劃，核定補
    助新港國中「表演空間改善工程」新台幣（下同）1,125 萬
    元，臺東縣政府及成功鎮公所亦各編列187萬5,000元配合款
    ，煌代有限公司負責人己○○預計若得標將有利益，有意承
    包施作，乃邀丁○○建築師事務所負責人丁○○經由戊○○
    引薦，共同前往新港國中找承辦人辛○○洽談該工程事宜，
    多次與被告、辛○○、丁○○、戊○○等人在被告辦公室商
    談，並分別於84年7月5日、6日，由己○○出資8,370元至臺
    東市淺草日本料理店、成功鎮富祥海產店等地與被告、辛○○、丁○○商議如何由丁○○將己○○進口的產品列在參考
    廠牌中等事宜。被告與辛○○基於共同對於主管之事務，直
    接圖利廠商己○○之犯意聯絡，遂決意將該工程之設計部分
    委由丁○○建築師設計規劃，工程施工部分擬由己○○之煌
    代公司承包施作。己○○為順利承攬本件工程，事先分別向
    環陽公司吳岳圜、中陞公司尤吉春、大申公司李德明等人借
    牌，由己○○以各該公司名義填寫投標價格、投具標單並支
    付押標金投標本件工程。工程原定於84年7月31日下午2時30
    分許開標，因遭人檢舉該投標有指定廠商之情形，經臺東縣
    政府電傳指示暫停招標，新港國中不得已遂以招標文件不全
    為由停止開標，嗣臺東縣政府於84年8月5日以（84）府教國
    字第83742 號函令新港國中以「據報貴校活動中心表演空間
    改善工程顯有瑕疵，請確實檢討後，再續辦招標事宜」，並
    指示裝璜、電器請分類決標，辛○○乃於84年10月27日簽擬
    新港國中總字第1887號函由被告核准後，將檢討後之預算書
    暨招標公告等相關文件報至臺東縣政府，因該府承辦人員鄭
    銘捷將預算書交被告帶回，並附紙條指示「請學校自理」、
    「本表有關音響方面請參考（內含製造音響廠商有關信用問
    題，品質及價格偏高等項）」等語。辛○○遂依該紙條指示
    ，行文丁○○建築師事務所參辦修正，經函復稱再次檢討並
    無不當，又經被告裁示依教育局主辦單位指示儘早辦理發包
    。辛○○乃簽請被告同意於84年12月29日續行辦理工程招標
    ，並將工程分為「活動中心音效裝修設施工程」以及「活動
    中心燈光吊具音響設施工程」兩標，分別於84年12月29日上
    午9 時辦理「活動中心音效裝修設施工程」招標，11時辦理
    「活動中心燈光吊具音響設施工程」招標，經依法公告，並
    報請臺東縣政府派員監標，該府以84年12月20日（84）府教
    國字第133579號函表示不派員監辦請確實依規定辦理。同年
    12月29日開標日，9 時開標之「活動中心音效裝修音效設施
    工程」部分因有廠商抗議而流標，11時開標之「活動中心燈
    光吊具音響設施工程」部分，被告為配合使己○○得標，竟
    於同日利用其訂定底價之職權，訂定高於市價行情高達260
    萬元之高價，即定底價為550 萬元，同日11時開標時，由被
    告主持會議，而廠商資格及投標單及分項報價單等投標文件
    ，辛○○則負責啟封、審核、看管，己○○仍再以環陽公司
    、中陞公司、大地公司、煌代公司等名義投標，惟因另有廠
    商東威振亞公司、佳明公司參與投標，且於開標時提出甚多
    問題，被告與辛○○唯恐該二家廠商報價較煌代公司低而得
    標時，會與當初決意由煌代公司得標之情不符，為達其圖利
    己○○得標之初衷，於尚未開價格標之前，遂藉當時已接近
    中午用餐時間為由，宣佈暫停開標休息、吃便當，讓己○○
    藉機將佳明公司之宋振光與東威振亞公司負責人許世賢請出
    標場外商議，並探悉東威振亞公司、佳明公司之投標價格各
    為420萬及290萬元，皆低於煌代公司之投標金額504萬8,900
    元，嗣己○○、宋振光、許世賢3 人即共同達成由己○○支
    付50萬元予宋振光、許正賢2 人，佳明公司、東威振亞公司
    同意退出該次投標，由煌代公司標得本件之工程之協議。辛○○隨即在開價格標時，利用其負責啟封、審核、看管職務
    之便，趁他人不注意，在開標會場內接續在佳明公司標單所
    附分項報價清單某項附價部分劃一道橫線表示刪除而未另寫
    金額、在東威振亞公司之標單上投標金額之阿拉伯數字最後
    一個零字加以塗黑，再以該2 標單因經塗改且未蓋有公司大
    小章為由提由被告決定宣佈該2 家公司之標單無效，並將之
    交由宋振光、許世賢2人確認，宋、許2人則本於與己○○在
    標場外共同達成之協議，在開標記錄上簽字確認，而使其標
    單無效，藉以使煌代公司以最接近底價標得本件「活動中心
    燈光吊具音響設施工程」。煌代公司負責人己○○則於煌代
    公司得標本件工程後，將50萬元委由戊○○轉交宋振光、許
    世賢每人各25萬元之約定勸退金。嗣該工程於85年5 月15日
    予以驗收通過，使己○○得以順利領取504萬8,900元，圖得
    不法利益為504萬8,900元減去290 萬元即為214萬8,900元。
    因認被告涉犯修正前貪污治罪條例第6條第1項第4款之圖利
    罪嫌云云。
二、按犯罪事實應依證據認定之，無證據不得認定犯罪事實，刑
    事訴訟法第154條第2項定有明文。刑事訴訟法第161 條已於
    91年2月8日修正公布，修正後同條第1 項規定：檢察官就被
    告犯罪事實，應負舉證責任，並指出證明之方法。因此，檢
    察官對於起訴之犯罪事實，應負提出證據及說服之實質舉證
    責任。倘其所提出之證據，不足為被告有罪之積極證明，或
    其闡明之證明方法，無從說服法官以形成被告有罪之心證，
    基於無罪推定之原則，自應為被告無罪判決之諭知。又認定
    犯罪事實所憑之證據，雖不以直接證據為限，間接證據亦包
    括在內；然而無論直接或間接證據，其為訴訟上之證明，須
    於通常一般之人均不致有所懷疑，而得確信其為真實之程度
    者，始得據為有罪之認定，倘其證明尚未達到此一程度，而
    有合理之懷疑存在時，事實審法院復已就其心證上理由予以
    闡述，敘明其如何無從為有罪之確信，因而為無罪之判決，
    尚不得任意指為違法；認定犯罪事實應依證據，為刑事訴訟
    法所明定，故被告否認犯罪事實所持之辯解，縱屬不能成立
    ，仍非有積極證據足以證明其犯罪行為，不能遽為有罪之認
    定。最高法院著有92年臺上字第128 號、76年臺上字第4986
    號、30年上字第1831號判例可資參照。次按貪污治罪條例第
    6 條第1項第4款之圖利罪，必以為自己或第三人圖取不法利
    益之犯意，始克當之，而有無此項犯意，須以證據認定之，
    不得以公務員失當行為之結果，使人獲得不法利益，遽行推
    定其自始即有圖利他人之犯意。而行為人是否意在圖利，須
    依具體證據憑以認定，非可以行為之結果因使他人獲益，或
    措施之不當，因使人得利，即據以推定自始即有圖利他人之
    犯意（最高法院著有73年度臺上字第5900號、75年度臺上字
    第4595號、87年度臺上字第2238號判決可參）。
三、訊據被告否認有何上開圖利煌代公司之犯行，辯稱：己○○
    他們只一起來過1 次，是來看場地，之後丁○○有幾次自己
    過來與伊及辛○○談工程的細節，戊○○有無再過來伊忘記
    了，己○○亦未再過來了；己○○那次來是表達他有意願承
    包該工程，因為他當時有在承包文化中心的工程；該次他們
    來看場地，當天中午由文化中心作東在成功鎮富祥海產店一
    起吃飯時沒有談到有關該工程的事，己○○當時未一起去吃
    飯，伊沒有去過臺東市淺草日本料理店，亦未跟己○○一起
    吃過飯；後來是辛○○經由文化中心的推薦決定要將工程設
    計交給丁○○，經伊看過丁○○的相關經驗後認為適當而核
    准，施工部分是要經過發包程序，有資格投標的廠商是由辛○○負責審核的，原訂在84年7月31日下午2時30分開標。之
    後伊把相關文件送到臺東縣政府，臺東縣政府僅要伊等檢討
    音響及音效預算應分開編列，因此就暫停開標，依照臺東縣
    政府的指示分成兩項再送審核，伊等就送教育局，教育局又
    轉送建設局，都說沒有專業人員審核，最後臺東縣政府負責
    審核的鄭銘捷課長寫一張紙條說請學校自理，並說音響部分
    請再斟酌，伊等就再請建築師丁○○詳細評估，評估結果並
    無不當，就續行辦理發包，也有請臺東縣政府派人監標，後
    來臺東縣政府是請伊學校的會計庚○○代理監標，伊學校則
    請丙○○擔任紀錄，於84年12月29日上午將音效及音響兩項
    工程分開招標，當時有5支標，辛○○開了第1支標就發現投
    標價格明顯偏低，低於70% ，伊印象中這種情形要特別處理
    ，伊問辛○○他說他也沒處理過，亦未帶資料，所以伊就請
    辛○○繼續主持，伊回辦公室查閱資料，因為該工程是準時
    11點開標，開第1 支標花將近10分鐘，約是11時10分左右伊
    回辦公室的，伊並沒有要大家休息，之後伊約於11時20分回
    到現場，回到現場時伊就看到兩個人在外面抽菸，已經開完
    標了，辛○○跟伊說其中有2 支標單有塗改的現象，告訴伊
    應為無效的，伊就問在場的會計庚○○確認，庚○○也說那
    確實是無效的，我也有看到那兩張有塗改的標單，也有請那
    2 張標單的當事人宋振光、許世賢來確認，他們自己簽名認
    證有經過塗改所以標單無效，伊就確認最後得標的人是己○○，招標程序均合法，伊並未要使己○○圖得不法利益等語
    。
四、經查，被告未曾招受廠商己○○招待及代付機票款或其他不
    正利益：
    (一)廠商己○○從未招待被告飲宴或給付被告不正利益，迭據
      己○○於調查站及偵查中供證明確，據其於調查站供稱：
      「（你承包上述工程有無給予新港國中人員任何好處？）
      除請總務主任辛○○吃飯、唱歌花費約8 千，另外辛○○
      有一次上台北要辦理對保手續，我亦代其支付飛機票約2
      千元外，其它我並無再給予新港國中人員任何好處。」「
      （提示現金傳票2紙，這2張支出傳票是本組人員於本日至
      貴公司搜索時所查獲，上面記載84年7 月5、6日台東新港
      國中交際費8,370元，另外85年1月15日、16日記載新港對
      保機票7,596 元，是否即你前述所言支付辛○○之餐飲費
      及機票費？）8,370 元是請辛○○吃飯及唱歌所花費，另
      外7,596 元是我、辛○○及另一個朋友之飛機票，辛○○
      部分是2千餘元。」（86偵386號卷第10頁，以下標示出處
      均以本院調取原卷所載之頁次為準，非影卷所編頁次）；
      其於偵查中供稱：「（是否在此期間有無支付什麼？）84
      年7 月份有請吃飯，請辛○○先生吃飯，地點在台東。」
      「（付機票是何事？）高先生在我們得標後去台北對保，
      我在台東接他，包括我、戊○○、辛○○3人機票共7,596
      元，辛○○部分是2千餘元。」（同上偵卷第294頁）「（
      在投標前是否與被告見面過？）我之前跟被告見面一次面
      ，是陪丁○○跟被告做簡報。」（93偵續20號卷第40頁）
      。由前開證人己○○證詞觀之，被告並無與廠商己○○餐
      宴或接受招待。
    (二)而證人辛○○於調查站供稱：「己○○另曾與我在台東市
      ○○路淺草日本料理及成功鎮加油站前富祥海產店吃飯，
      淺草日本料理係由台東縣議員林光雄作東，作陪者有丁○○、戊○○，富祥海產店一次由我作東，一次由己○○作
      東，作陪者同樣係丁○○、戊○○」（同上偵卷第78頁）
      ；於偵查中供稱：「當天在場有我內人及林光雄議員、丁○○、己○○等人，是林光雄表示要付但不知是誰付」（
      同上偵卷第304 頁）。另證人丁○○於調查站中供稱：「
      勘畢後我本人、己○○及辛○○、戊○○等人到學校附近
      吃飯，之後我本人己○○、辛○○、戊○○等人曾在台東
      市某日本料理店及海產店吃過幾次飯，有時係己○○作東
      ，有時是我，有時則是校方人員」（同上偵卷第137 頁）
      。證人戊○○於調查站亦供稱：「…己○○請辛○○在台
      東市○○路淺草日本料理吃飯，丁○○及我本人均在場…
      。另一次在成功鎮加油站前之海產店，己○○請辛○○吃
      飯由我作陪…」（同上偵卷第105 頁）；於偵查中亦稱：
      「曾在新港國中附近海店某日中午，己○○請客，吃飯時
      無談特別事情，有一次在台東新生路淺草日本料理吃晚餐
      ，與己○○、丁○○、辛○○4 人一起吃飯。」（同上偵
      卷第301頁反面、302頁）。依上開證人等證詞，均未敘及
      被告接受廠商己○○招待。雖證人戊○○於原審曾一度供
      稱：「校長在建築師下來及己○○在時幾乎都會參加（餐
      宴）」（原審86訴206 號卷第94頁反面），然此與其先前
      所述及其他證人等所述明顯不同。按證人戊○○在調查站
      及偵查中所為之供詞，較其於原審供述之時間（86年8月6
      日）更接近開標，衡諸一般事理，證人戊○○對於本件所
      涉相關情節之記憶，應以其調查站、偵查中之證述，應較
      為可採。是本案尚欠積極證據認定被告於工程招標前，與
      有意承包工程之廠商接觸甚而吃飯之事實。
五、次查，被告係根據丁○○建築師提供之預算書價格決定底價
    ：
    (一)就本案所涉工程底價之訂定觀之，本案所涉工程係由被告
      訂定底價為550 萬元乙情，業據被告供陳在卷，並有底價
      單影本在卷可查（同上偵卷第95頁）。而證人宋振光於檢
      察官偵查時供述，本件佳明公司之投標價格為290 萬元得
      標，扣除其成本、稅捐、管理費等，估計尚有10幾萬元之
      利潤；證人己○○亦於檢察官偵查時供稱：本件工程成本
      約300 萬元，或310萬元至320萬元，包括布幕、音響、燈
      光、施工費用等語；證人許世賢亦供稱：伊有參與84年12
      月29日投標，投標420餘萬元，成本約380萬元，有1 成利
      潤等語。然各廠商因其進貨材料成本、工程品質、施作方
      法不同，其估價原即有別。被告因不諳市場行情，倘所定
      底價高於市場價格，亦可藉由競標程序，決定合理之得標
      價格。
    (二)被告於歷次審理時陳稱：當時在訂定底價時參考建築師所
      提供的預算書，是建築師給伊等的意見，伊等訂定底價有
      與丁○○充分商討，丁○○做設計很有經驗，他設計完認
      定這個工程有此價值，給伊等建議，伊等並非專業人員，
      因此信任他。經查，丁○○且具有建築師資格身份，於80
      年至84年間，曾負責新竹縣文化中心演藝廳之燈光、音響
      、音效等之設計、監造工作，並曾獲臺灣省政府頒發優良
      設計作品獎，有臺灣省政府建設廳85建4 字第021848號函
      影本、行政院公共工程委員會（84）工程管字第0695號函
      影本及剪報資料各乙份在卷（原審86訴206 號卷第114、1
      15、117、118頁）可參。而據證人辛○○於本院前審證稱
      ：「因為當時文化中心有請人到學校來，音響的部分我們
      不懂，我們推回給文化中心，由他們去承辦，文化中心說
      這不是他們所管轄的，我們又回應給教育局，教育局就介
      紹給縣政府建設局，後來建設局評估他們自己也沒有能力
      ，所以拜託成功鎮公所建設課，後來建設課說他們也沒有
      這個能力，所以又將案子推回給學校」「因為文化中心的
      人說丁○○有音響工程在那邊，印象中是他們推薦這個建
      築師，他所設計的新竹文化中心曾經得過公共工程委員會
      的第2名」（本院96上訴363號卷第77頁）。戊○○亦證稱
      係伊向辛○○推薦丁○○建築師乙節（同上偵卷第301 頁
      反面），此為新港國中將本工程委託丁○○建築師事務所
      負責監造、設計之緣由。且據證人丁○○於本院證稱：「
      建築涵蓋的範圍很廣，這些是我們要處理的項目，雖然音
      響、音效是要專業人員，但是此工程是很小的工程，以我
      的專業就可以處理了，且這是文建會推動的地方性表演空
      間的小工程，也有很多的資料可以參考」「業主大部分不
      懂，所以基本上都是尊重我們的報價，通常都會尊重建築
      師的意見」（本院98年8 月12日審判筆錄），是被告辯稱
      信任丁○○專業判斷，應屬實情。
    (三)雖台東縣政府教育局承辦人員鄭銘捷曾將預算書退還被告
      ，並附紙條指示「請學校自理」、「本表有關音響方面請
      參考（內含製造音響廠商有關信用問題，品質及價格偏高
      等項）」，並未核准新港國中送審之預算書。然而新港國
      中確實有依該紙條指示，行文丁○○建築師事務所參辦修
      正，經丁○○建築師事務所函覆稱再次檢討並無不當，被
      告乃裁示依教育局主辦單位指示儘早辦理發包等情，有便
      條紙、丁○○建築師事務所之回函（同上偵卷第246、248
      頁）可稽。證人丁○○於本院亦證稱：新港國中以書面來
      函詢問意見時，伊確實有經過檢討，也有問過相關廠商，
      我們回覆的是經過我們檢討後認為絕對合理的價格（見本
      案98年8 月12日審判筆錄）。另據證人辛○○於本院前審
      證稱：「（這張字條的第4 項有講到價格偏高，大約80萬
      到90萬即可買到，這和你們所定的底價有這麼大的差距，
      你們為何沒有再訪價？）這個工程包含了燈光、吊具、音
      響、音控室及施作，細項非常多，字條上所講的80萬、90
      萬，可能是他們去函詢的音響素材的價格，這和預算差了
      很多倍，我想是有誤解，我們就行文到建築師事務所，請
      他回答這個部分。」（本院96上訴363 號卷第78頁），並
      有新港國中函詢之文稿可參（同上偵卷第251 頁）。可知
      丁○○對於其所編定預算書上音響之價格，係依其多年之
      工程經驗與訪價所得，認為係合理並無不當，被告並相信
      建築師之專業判斷，而據此決定底價之事實。雖證人鄭銘
      捷於臺東調查站調查時及檢察官偵訊時證稱：上該工程預
      算書並未審核通過，新港國中預算書送達後，伊委請專業
      人士代為審查發覺預算書存在一些問題，伊請該專業人士
      將那些問題寫在紙條上並趁公出，路經該校之便直接將預
      算書連同字條交給校長甲○○，請該校參考修正，朱校長
      要伊在該字條上簽字，以為依據，伊乃在該字條上簽名，
      同時寫『本案有關音響方面請參考，請學校自理』。請學
      校自理之用意係請該校參考辦理修正，儘速再將修正後之
      預算書報核，怎有可能在預算書尚未核准前請該校自行辦
      理招開標作業，當時伊向甲○○表達得非常清楚，該校沒
      有理由誤解，當時伊把預算書交給被告請他修正，並非核
      定同意等語（見86偵386號卷第102頁反面、103頁、325頁
      反面），可見被告於本案招標前置程序顯有疏失，惟此應
      係被告對工程招標程序之不熟悉，並對前揭紙條上「請學
      校自理」有所誤會，倘被告明知應將修正後之預算書送交
      台東縣政府再議，即不可能於事後以相同條件之預算辦理
      招標時，於招標前84年12月14日仍發函請求台東縣政府派
      人監標（同上偵卷第241 頁），而台東縣政府亦未予糾正
      ，反於同年月20日以（84）府教國字第133579號函覆不派
      員監辦（同上偵卷第238 頁），故由校方人員庚○○、丙○○協助監標，可證實被告以為預算書在檢討修正後，新
      港國中可逕自將工程發包之事實。
    (四)至證人丁○○對音響工程預算價格之認定，雖其於調查站
      受訊時供稱：「事實上該工程燈光系統部分及音響系統部
      分在84年7月31日第1次開標前各單項所列之參考廠牌均係
      由己○○提供，所列之預算價格亦係由己○○提供，本人
      再依專業經驗稍作增減。84年7 月31日因有人檢舉該工程
      涉嫌綁標導致廢標，後本人針對檢舉就某些音響單項部分
      加列參考廠牌」（86偵386 號卷第137頁反面、138頁），
      然已據其於本院加以否認，並證稱：「當初在調查站答覆
      過程中，律師並沒有在現場，本人也沒有經驗，所以認為
      這個無關緊要，詢問人寫了之後，我就簽名，沒有堅持要
      其修改；事實上不只是向己○○詢問，我也有向相關廠商
      詢問，加上我自己的經驗，就可以判斷這個東西是否正確
      」（見本院98年8 月12日審判筆錄），是丁○○建築師提
      供之預算價格並非廠商己○○所建議，且丁○○提供音響
      工程預算價格所憑之資訊是否來自廠商一端，實非被告所
      能知悉，被告既以丁○○建築師曾負責新竹縣文化中心演
      藝廳之燈光、音響、音效等之設計、監造工作，相信其專
      業判斷，而據以決定底價，並無發現被告與廠商己○○有
      何不正利益之交換，尚難僅憑本件工程招標時有廠商明顯
      低於底價之投標，遽認被告涉有不法。
六、再查，啟封、審核、看管標單均是辛○○，宣佈休息或准許
    出席人員用餐，甚至塗改標單均是辛○○所為：
    (一)被告在開標程序中，僅係負責主持宣佈開標，並於其後宣
      佈開標結果，而開標時廠商資格及投標單及分項報價單等
      投標文件，於投標時係由辛○○負責啟封、審核、看管等
      情，業據辛○○、宋振光、許世賢、丙○○及庚○○等人
      供述明確。而被告因開啟之第1 張標單價格明顯偏底，低
      於底價7 成以下，且先前未有處理類此投標之經驗，故中
      途離席查詢法令，而由辛○○繼續開啟標單，現場有主計
      兼監標庚○○、人事兼政風及紀錄丙○○在場，並未宣佈
      休息、用餐等情，業據證人辛○○供證在卷。雖證人丙○○於調查站證稱：「因為校長甲○○宣佈休息10分鐘，所
      以整個場面非常混亂，根本無法控制」（86偵386 號卷第
      37頁），然遍觀證人丙○○製作之開標記錄（同上偵卷第
      13、14頁），並無中途休息之記錄；且丙○○所述與證人
      許世賢、宋振光於調查站所稱：係由辛○○宣佈休息10分
      鐘（同上偵卷第57頁、115 頁反面），及許世賢於偵查中
      所證：「當日被告是主持人，本來有在場，但在還沒有休
      息前就先離開了，可能是因廠商爭議他去請教懂法律的人
      ，辛○○就說已經接近中午了，就先休息一下」情節（93
      偵續20號卷第43頁）顯不相同。再根據證人辛○○於本院
      前審證稱：「（當天音響工程開標的時候，校長有無中途
      離席？）有，校長說他要去找有關工程法令的書籍。」「
      （為什麼他要中途離去？）我啟封了1 個標單之後，他認
      為這個標單的價格怎麼這麼低，是否會低於底標百分之幾
      的時候，如何去解釋這樣的狀況，所以他去找法令。」「
      （校長離開的時候，你們開標作業停止還是繼續進行？）
      我們不能停止，繼續作業」「（後來為何會有中途停止或
      休息或吃便當的事情？）因為之前可能廠商提出很多問題
      請建築師回答，時間拖了很長，時間已經到了中午，會場
      在發便當，時間到了吃便當，也沒有說是休息，我不太能
      認定是休息還是吃便當」等語（本院96上訴363 號卷第80
      頁），被告所辯其中途離席查閱法規時，啟封標單之程序
      仍由主辦人辛○○續行並無停止，是辛○○自作主張宣佈
      休息或藉詞接近中午使廠商提早用餐混亂會場秩序，應較
      合與事實。參以被告於84年8月1日獲派擔任新港國中校長
      ，欠缺採購經驗，而其基於職責之分工，以及對部屬、監
      標人員之信賴，實無從懷疑其中有弊，而預為防堵。
    (二)又開標現場由被告主持，並有主辦人辛○○、主計兼監標
      庚○○、人事兼政風及紀錄丙○○、建築師丁○○在場，
      並排同坐，已據證人辛○○於本院前審證明在卷（本院96
      上訴363 號卷第79頁）。依證人庚○○供稱：「（你在開
      標作業擔任什麼工作？）會計人員是監標，與人二共同監
      標。」「（在妳本案開標的時候，妳跟人二都一直在場？
      ）都一直在場」「（你和人二是監標人員，在本件的開標
      作業，有無任何不法情事？）要是有不法情事，我不但制
      止，我還檢舉，所以我沒看到不法情事。」（同上卷第83
      、84頁），然辛○○係利用被告中途離席查詢法規並上廁
      所之際，擅自塗改佳明及東威振亞兩家公司標單內頁分項
      報價清單上價額（標單形式可參86偵386號卷第68至73、2
      31頁），甚且未為監標人員發現，事後佳明及東威振亞公
      司代表宋振光、許世賢2 人因已與己○○達成協議，而附
      和分項報價清單上價額為渠等所塗改，並由庚○○確認為
      無效標，被告未發現其中之不法，因而宣佈有效標之煌代
      有限公司得標，尚無違常情。
七、綜合上述，被告與廠商並無勾結，且信任建築師之專業，縱
    使被告於本件工程招標程序有重大瑕疵可指，然本案既查無
    被告接受廠商不正利益，及與同案被告辛○○有犯意連絡之
    犯罪行為，應僅認為行政疏失。本案公訴人所舉之證據，既
    未達一般人均不致有所懷疑，而得確信被告有起訴事實所指
    圖利之真實程度，無從說服本院形成被告有罪之心證；要屬
    不能證明被告犯罪，依刑事訴訟法第301條第1項規定，應為
    被告無罪之諭知。原審誤為有罪之判決，被告上訴請求撤銷
    改判，為有理由。
據上論斷，應依刑事訴訟法第369條第1項前段、第364條、第301
條，判決如主文。
本案經檢察官乙○○到庭執行職務。
中    華    民    國    98    年    9     月    9     日
                       事庭審判長法  官  謝志揚
                                 法  官  林慶煙
                                 法  官  劉雪惠
以上正本證明與原本無異。
如不服本判決，應於收受送達後10日內向本院提出上訴書狀，其
未敘述理由者，並得於提起上訴狀後10日內向本院補提理由書（
均須按他造當事人之人數附繕本）「切勿逕送上級法院」。
告訴人或被害人如對於本判決不服者，應具備理由請求檢察官上
訴，其上訴期間之計算係以檢察官收受判決正本之日期為準。
中    華    民    國    98    年    9     月    9     日
                                 書記官  李德霞


司法院資訊處製作；財團法人民間司法改革基金會備份。
